ACORDAO-COMPLETO-2343790

ACÓRDÃO 942/2019 ATA 4/2019 - SEGUNDA CÂMARA

VISTOS, relatados e discutidos estes autos de Tomada de Contas Especial instaurada pela Fundação Nacional da Saúde (Funasa) em razão da não consecução dos objetivos pactuados no Convênio 1930/2004, SIAFI 521771, firmado com o Município de Paracambi/RJ, cujo objeto era a execução de sistema de esgotamento sanitário naquela edilidade;
ACORDAM os Ministros do Tribunal de Contas da União, reunidos em Sessão da Segunda Câmara, diante das razões expostas pelo Relator, com fundamento nos arts. 1º, inciso I; 16, incisos I e III, alínea "c"; 17; 19; 23, incisos I e III; 28, inciso II, e 57 da Lei 8.443/1992, c/c os arts. 1º, inciso I; 207; 209, inciso III; 210; 214, incisos I e III, e 267 do Regimento Interno do Tribunal, em:
9.1. declarar, de ofício, a nulidade do Acórdão 12125/2018-TCU-Segunda Câmara, em face de erro na publicação da pauta de julgamento do processo relativa à sessão de 4/12/2018;
9.2 julgar regulares as contas do Município de Paracambi/RJ e de Tarciso Gonçalves Pessoa, dando-lhes quitação plena;
9.3. julgar irregulares as contas de André Luiz Ceciliano, e condená-lo ao pagamento das quantias a seguir especificadas, com a fixação do prazo de 15 (quinze) dias, a contar da notificação, para comprovar, perante o Tribunal (art. 214, inciso III, alínea "a", do Regimento Interno) , o recolhimento da dívida aos cofres da Fundação Nacional de Saúde (Funasa) , atualizada monetariamente e acrescida dos juros de mora, calculados a partir das datas discriminadas, até a data do recolhimento, abatendo-se na oportunidade a quantia eventualmente ressarcida, na forma prevista na legislação em vigor:
	VALOR ORIGINAL (R$) 
	DATA DA OCORRÊNCIA
	Débito (D) / Crédito (C) 

	254.296,26
	17/2/2005
	D

	84.765,42
	11/4/2005
	D

	84.765,42
	2/2/2006
	D

	34.377,67
	15/2/2007
	C

9.4. aplicar a André Luiz Ceciliano a multa prevista no art. 57 da Lei 8.443/1992, no valor de R$ 75.000,00 (setenta e cinco mil reais) , fixando-lhe o prazo de 15 (quinze) dias, a contar da notificação, para comprovar, perante o Tribunal (art. 214, inciso III, alínea "a", do Regimento Interno) , o recolhimento da dívida aos cofres do Tesouro Nacional, atualizada monetariamente desde a data deste acórdão até a do efetivo recolhimento, se for paga após o vencimento, na forma prevista na legislação em vigor;
9.5. autorizar, desde logo, nos termos dos arts. 26 e 28, inciso II, da Lei 8.443/1992:
9.5.1. o pagamento das dívidas em até 36 (trinta e seis) parcelas mensais e consecutivas, se solicitado pelo responsável e se o processo não tiver sido remetido para cobrança judicial, fixando-se o vencimento da primeira em 15 (quinze) dias, a contar do recebimento da notificação, e o das demais a cada 30 (trinta) dias, devendo incidir sobre cada uma delas os encargos legais devidos, na forma prevista na legislação em vigor, sem prejuízo ao vencimento antecipado do saldo devedor em caso de não comprovação do recolhimento de qualquer parcela, conforme prevê o art. 217, § 2º, do Regimento Interno deste Tribunal;
9.5.2. a cobrança judicial da dívida caso não atendida a notificação;
9.6. encaminhar cópia deste acórdão ao Procurador-Chefe da Procuradoria da República no Rio de Janeiro, em observância ao art. 16, § 3º, da Lei 8.443/1992, c/c o art. 209, § 7º, do Regimento Interno do TCU, para adoção das medidas que entender cabíveis.

Tomada de Contas Especial instaurada pela Fundação Nacional da Saúde (Funasa) em razão da não consecução dos objetivos pactuados no Convênio 1930/2004, SIAFI 521771, firmado com o Município de Paracambi/RJ, cujo objeto era a execução de sistema de esgotamento sanitário naquela edilidade.

Segunda Câmara

Prefeitura Municipal de Paracambi/RJ.

3. Interessados/Responsáveis:
3.1. Interessado: Superintendência Estadual da Funasa no Estado do Rio de Janeiro (26.989.350/0549-84)
3.2. Responsáveis: André Luiz Ceciliano (XXX.396.397-XX); Prefeitura Municipal de Paracambi/RJ (29.138.294/0001-02); Tarciso Goncalves Pessoa (XXX.202.257-XX).

13.1. Ministros presentes: Ana Arraes (Presidente), Augusto Nardes e Aroldo Cedraz (Relator).
13.2. Ministro-Substituto convocado: Marcos Bemquerer Costa.
13.3. Ministro-Substituto presente: André Luís de Carvalho.

ACORDAO-COMPLETO-2387127

Acórdão 7141/2020 - Segunda Câmara

ACORDAO-COMPLETO-2437780

Acórdão 12957/2020 - Segunda Câmara

André Luiz Ceciliano

AROLDO CEDRAZ

Trata-se de Tomada de Contas Especial instaurada pela Fundação Nacional de Saúde (Funasa) em desfavor de André Luiz Ceciliano e Tarciso Goncalves Pessoa, ex-prefeitos de Paracambi/RJ nos períodos, respectivamente, de 2001 a 2008 e de 2009 a 2016, em razão da não consecução dos objetivos pactuados no Convênio 1930/2004, SIAFI 521771, que consistia na execução de sistema de esgotamento sanitário naquele município.
2.	Transcrevo a seguir, com ajustes de forma, a instrução autuada como peça 31, produzida por Auditor Federal de Controle Externo da Secretaria do TCU no Estado do Rio de Janeiro (SEC-RJ) , a qual contou com a anuência do corpo dirigente daquela unidade (peça 32) :
"HISTÓRICO
Antes de passarmos ao exame técnico, consideramos oportuno traçar um histórico dos fatos relatados nos autos, como já feito nas instruções anteriores.
O plano de trabalho do convênio 1930/2004 está sem data e não identifica o (s) bairro (s) ou a (s) rua (s) a ser (em) beneficiado (s) com as obras de implantação de sistema de esgotamento sanitário, a serem executadas com R$ 470.919,00, sendo R$ 423.827,10 do concedente (Funasa) e R$ 47.091,90 do proponente, a Prefeitura Municipal de Paracambi (peça 1, p. 13-32) .
A aprovação do convênio pela presidência da Funasa, também sem data, consta da peça 1, p. 33-35.
O convênio 1930/2004 foi assinado em 24/12/2004, com vigência de doze meses contados da assinatura. Consta, dos autos, que foram assinados dois termos aditivos que prorrogaram sua vigência até 11/4/2006 e 2/2/2007 respectivamente, em razão de atraso na liberação dos recursos. A prestação de contas deveria ser entregue sessenta dias após a vigência do convênio (peça 1, p. 39-57) .
Os recursos foram repassados à Prefeitura Municipal de Paracambi por meio das seguintes ordens bancárias emitidas pela Funasa (peça 1, p. 61) :
	ORDEM BANCÁRIA
	DATA DA OCORRÊNCIA
	VALOR ORIGINAL (R$) 

	20050B901119
	17/2/2005
	254.296,26

	20050B902849
	11/4/2005
	84.765,42

	20060B901073
	2/2/2006
	84.765,42

	TOTAL
	423.827,10

De acordo com a prestação de contas final, com data de 10/1/2007, as ações programadas haviam sido completamente executadas (peça 1, p. 107-116) :
	AÇÕES
	PROGRAMADO
	EXECUTADO
	%

	1. Sistema de esgotamento sanitário
			
	1.1 Rede coletora DN 150 mm
	1.764
	1.764
	100%

	1.2 Ligações domiciliares
	150
	150
	100%

	2. PESMS
			
	2.1 Programa de Educação em Saúde e Mobilização Social.
	1
	1
	100%

A totalidade dos recursos do concedente havia sido repassada (R$ 423.827,10) . A contrapartida do Município de Paracambi registrada foi de R$ 47.091,90, dos quais teriam sido utilizados R$ 44.189,20. Além disso, a prestação de contas final registrou um saldo de recursos não aplicados de R$ 15.142,85. As despesas acumuladas, até então, eram de R$ 470.873,58, tendo sido feitas oito medições e emitidas oito notas fiscais pela contratada, a empresa Onix Serviços Ltda. (CNPJ 03.638.457/0001-14) (peça 1, p. 115) :
	MEDIÇÃO
	NOTA FISCAL
	DATA
	VALOR

	1
	263
	08/09/2005
	28.286,60

	2
	268
	23/09/2005
	103.961,98

	3
	270
	23/09/2005
	71.900,98

	4
	278
	07/11/2005
	90.687,98

	5
	289
	14/12/2005
	69.865,24

	6
	303
	3/2/2006
	62.670,11

	7
	307
	9/2/2006
	36.500,69

	8
	377
	12/12/2006
	7.000,00

	TOTAL
	470.873,58

Em 7/2/2007, ofício do Coordenador Regional da Funasa no Rio de Janeiro, após analisar a prestação de contas final, solicitou a devolução de R$ 34.377,67, relativos à não aplicação de recursos no mercado financeiro e saldo de recursos não utilizados (peça 1, p. 117-119) .
Os recursos foram devolvidos em 15/2/2007 (peça 1, p. 127-143) .
Em 8/2/2007, o Chefe da Equipe de Convênios da Funasa solicitou ao Chefe da Divisão de Engenharia e Saúde Pública (Diesp) , a emissão de parecer técnico conclusivo quanto à execução física e ao atingimento dos objetivos do convênio 1930/2004 (peça 1, p. 125) .
Nada parece ter acontecido nos dois anos seguintes, pois, em 27/1/2009, após parecer financeiro favorável, o processo é novamente enviado pela Equipe de Convênios para a Diesp, para a emissão de parecer técnico conclusivo quanto à execução física e o atingimento dos objetivos do convênio 1930/2004 (peça 1, p. 149 e 161) .
Em 29/6/2009, a Diesp informou que a obra estava 'fisicamente concluída desde fevereiro de 2007, faltando a ligação elétrica das elevatórias e apresentação de As Built' e que o convênio se encontrava 'com um percentual de execução de 97%' (peça 1, p. 165) .
Em 8/7/2009, o Coordenador Regional Substituto solicitou ao prefeito de Paracambi, Sr. Tarciso Gonçalves Pessoa, informações acerca da conclusão das obras previstas no convênio 1930/2004, haja vista que elas se encontravam parcialmente concluídas e paralisadas desde fevereiro de 2007 (peça 1, p. 169) .
Em 6/5/2010, a Equipe de Convênios solicitou novamente à Diesp a emissão de parecer técnico conclusivo quanto à execução física e ao atingimento dos objetivos do convênio 1930/2004 (peça 1, p. 171) .
Visita técnica feita em 4/10/2010 concluiu que a obra se encontrava paralisada e com percentual de execução de 90% (peça 1, p. 181) .
Mais de seis meses depois, em 9/6/2011, a Diesp voltou a afirmar que a obra de implantação do sistema de esgotamento sanitário prevista no convênio 1930/2004 encontrava-se paralisada desde fevereiro de 2007. Além disso, ressaltou que o prazo de vigência do convênio havia expirado e que, até então, o município não regularizara as pendências solicitadas pela Diesp, de modo que o objetivo do convênio não havia sido atingido (peça 1, p. 177) .
Quase dois anos depois, em 26/3/2013, o chefe do Setor de Convênios volta a perguntar à Diesp 'se houve alguma evolução na execução, bem como, em caso negativo, quais as providências a serem adotadas em face da morosidade aparente na adoção de medidas por parte da convenente' (peça 1, p. 187) .
A Diesp sugere, então, 'a instauração de TCE ou a devolução dos recursos' (peça 1, p. 189) .
O Superintendente Estadual Substituto (Claudio Manoel de Faria Moreira) designa, então, servidor para proceder a instauração de tomada de contas especial, o que ocorreu em abril de 2013 (peça 1, p. 2 e 5) .
Em seguida, diversas correspondências foram enviadas à Prefeitura Municipal de Paracambi (peça 1, p. 201, 211, 277, 290, 299, 322) .
O relatório de tomada de contas especial, emitido em 21/7/2014, concluiu pela ocorrência de prejuízo ao Erário oriundo da execução parcial do objeto pactuado sem o alcance de qualquer etapa útil e pela responsabilização dos Srs. André Luiz Ceciliano - por ter recebido e executado o referido convênio - e Tarciso Gonçalves Pessoa, por falta de continuidade administrativa (peça 1, p. 362-368) .
O relatório de auditoria 1273/2014 reiterou as conclusões do tomador de contas, mas destacou a morosidade do procedimento de tomada de contas especial no âmbito da Funasa (peça 1, p. 422-428) .
O certificado de auditoria e o parecer do dirigente de controle interno atestam a irregularidade das contas tratadas neste processo (peça 1, p. 430-431) .
Por fim, o pronunciamento ministerial encontra-se na peça 1, p. 433.
No âmbito desta Corte de Contas, em consonância com os relatórios do tomador de contas e de auditoria, foi promovida a citação solidária dos Srs. André Luiz Ceciliano, prefeito do Município de Paracambi/RJ, no período de 1/1/2001 a 31/12/2008, e Tarciso Gonçalves Pessoa, prefeito do Município de Paracambi de 1/1/2009 até data atual.
Destarte, em cumprimento ao despacho da peça 4 foram promovidas as seguintes citações:
	RESPONSÁVEL
	OFÍCIO (PEÇA) 
	CIÊNCIA (PEÇA) 
	RESPOSTA (PEÇA) 

	André Luiz Ceciliano
	6
	9-11
	-

	Tarciso Gonçalves Pessoa
	5
	8
	7

Em resposta, o Sr. Tarciso Gonçalves Pessoa encaminhou a documentação inserida na peça 7.
O Sr. André Luiz Ceciliano foi inicialmente citado em sua residência, mas, segundo os Correios, o ofício foi recusado por Ludmila Ramalho Ceciliano (peça 9) . O ofício, foi então entregue por servidor designado no gabinete que o responsável ora ocupa na Assembleia Legislativa do Estado do Rio de Janeiro como deputado estadual (peças 10-11) .
Embora tenha sido regularmente citado, o responsável não atendeu a citação e não se manifestou quanto às irregularidades verificadas.
Não obstante as citações realizadas, a instrução anterior consignou que tramitam no Tribunal de Contas da União outros três processos de tomada de contas especial que tratam de convênios firmados pela Funasa com o Município de Paracambi visando à execução de obras de implantação de esgotamento sanitário, nos quais os Srs. André Luiz Ceciliano e Tarciso Gonçalves Pessoa foram citados solidariamente com o Município de Paracambi, haja vista a possibilidade de que os investimentos em saneamento à conta dos convênios acima venham, no futuro, efetivamente beneficiar os munícipes de Paracambi:
	TCE
	CONVÊNIO
	CONCEDENTE
	SIAFI
	VALOR (R$) 

	Processo 015.204/2012-0
	2244/2005
	FUNASA
	557448
	7.000.000,00

	Processo 015.238/2012-1
	2972/2006
	FUNASA
	592953
	3.000.000,00

	Processo 015.244/2012-1
	1269/2007
	FUNASA
	625455
	4.500.000,00

	TOTAL
	14.500.000,00

Em vista disso, a instrução anterior propôs a realização de nova citação dos responsáveis, desta feita solidariamente com o Município de Paracambi, solidariamente com os Srs. André Luiz Ceciliano e Tarciso Gonçalves Pessoa (peça 14, p. 5) .
Em resposta à segunda citação (peças 16, 17, 20 e 21) , o Sr. Tarciso Gonçalves Pessoa e o Município de Paracambi encaminharam as documentações constante das peças 22 e 23, respectivamente.
Embora tenha sido regularmente citado, o Sr. André Luiz Ceciliano não atendeu à segunda citação e não se manifestou quanto às irregularidades verificadas. Assim, transcorrido o prazo regimental fixado e mantendo-se inerte o responsável, impõe-se que seja considerado revel, dando-se prosseguimento ao processo, de acordo com o art. 12, § 3º, da Lei 8.443/1992.
36.	Conforme exposto e analisado no exame técnico constante da instrução de mérito à peça 26, o Sr. Tarciso Gonçalves Pessoa e o Município de Paracambi apresentaram alegações de idêntico teor. Em síntese, alegaram o que se segue (peças 22 e 23) :
o convênio 1930/2004 se iniciou e encerrou durante o mandato do então prefeito, Sr. André Luiz Ceciliano;
até 2006 foram realizadas medições e pagamentos no valor de R$ 470.873,28, não ficando nenhum recurso ou compromisso para a gestão do Sr. Tarciso Gonçalves Pessoa;
a última liberação de recursos, no valor de R$ 84.765,42, ocorreu em 2/2/2006 e o convênio findou em 2/2/2007;
foram transferidos R$ 470.873,28, isto é, R$ 45,72 a menos do que previsto no convênio;
o termo de aceitação provisória das obras foi emitido em 22/12/2006 e declarava que as obras estavam de acordo com as especificações exigidas e o plano de trabalho previamente aprovado pela Funasa, de forma que entende-se que todas as etapas contratadas foram executadas a contento, o que justifica a execução financeira quase na totalidade;
em 13/4/2007, o então prefeito, Sr. André Luiz Ceciliano, encaminhou GRU no valor de R$ 34.377,67, datada de 15/2/2007, referente ao saldo de recursos não utilizados do convênio 1930/2004;
o terceiro relatório de acompanhamento realizado em 7/2/2007, cinco dias após o término da vigência do convênio, constatou que o objeto estava sendo seguido, o percentual de execução era de 90%, a execução estava dentro do prazo e a obra aguardava a ligação da rede elétrica de alimentação da elevatória de esgoto pela concessionária Light;
o relatório de auditoria realizada pela Funasa de 20/8/2007 a 6/9/2007, demonstra que não houve cumprimento do objeto durante a vigência do convênio e solicitava que a Prefeitura Municipal, ainda na gestão do prefeito André Luiz Ceciliano, sanasse diversas irregularidades detectadas na execução do convênio;
o relatório mencionado acima foi enviado à Prefeitura Municipal de Paracambi e recebido pelo então prefeito, Sr. Jairo dos Santos, em dezembro de 2008;
a Funasa deveria ter tomado providências em face das irregularidades apontadas no relatório de auditoria, inclusive instaurando tomada de contas especial, já que o próprio fiscal órgão descreve, no terceiro relatório de acompanhamento, que o objeto encontrava-se com um percentual de execução em torno de 90%, sendo que a vigência do convênio se encerrara em 2/2/2007 e que em 2006 todas as medições foram pagas, o que indica que pode ter havido pagamentos indevidos à empresa contratada;
em 3/11/2008, o então prefeito, Sr. Jairo dos Santos, solicitou à sua equipe que fossem adotadas providências para regularizar, junto à concessionária Light, o fornecimento de energia na Estação de Tratamento de Esgoto (ETE) do Jardim Nova Era, a fim de possibilitar a integralização do sistema de esgoto executado com recursos do convênio 1930/2004, que até então não estava em funcionamento;
em 21/7/2009, o fiscal da obra, Sr. Gilmar Cortes, notificou extrajudicialmente a empresa Onix Serviços Ltda. para que concluísse a obra e em 29/7/2009 a empresa respondeu informando que as pendências seriam atendidas;
o Sr. Tarciso Gonçalves Pessoa manteve a equipe de convênio das gestões anteriores à sua em nome da continuidade administrativa;
o Sr. Tarciso Gonçalves Pessoa, ao identificar que o Sistema de Esgotamento Jardim Nova Era estava inoperante por falta de funcionamento da Estação de Tratamento de Esgoto (ETE) , herdada com inúmeras fragilidades ambientais, contratou empresa de consultoria para emissão de relatório de situação e indicação de soluções;
em agosto de 2010, a empresa Methodos Consultoria Ambiental emitiu laudo técnico sobre o funcionamento da ETE do Jardim Nova Era apontando inúmeros problemas e sugerindo intervenções;
sanar as pendências apontadas no relatório de auditoria da Funasa não resolveria o problema e o sistema continuaria não funcional, razão pela qual o Sr. Tarciso Gonçalves Pessoa vem tentando, desde 2011, captar recursos para recuperar a ETE e viabilizar, posteriormente, ajustes no sistema para torna-lo funcional;
em 5/2/2015, o Comitê Guandu, através da Resolução 113, aprovou a aplicação de recursos financeiros constantes na subconta do Fundo Estadual de Recursos Hídricos (Fundrhi) para o 'projeto de reforma e ampliação das estações de tratamento de esgoto (ETEs) dos bairros da Guarajuba, Jardim Nova Era e Lages', sendo previstos R$ 1.372.817,89 para a obra da ETE do Jardim Nova Era;
com a execução da obra de readequação ambiental da ETE, estaremos, paralelamente, reavaliando todas as redes e elevatórias e conduzindo o sistema para total funcionamento e atendimento dos beneficiários locais e atendendo o objeto do convênio 1930/2004.
37.	Junto com suas alegações de defesa, o Sr. Tarciso Gonçalves Pessoa e o Município de Paracambi enviaram os seguintes documentos:
informações do convênio 1930/2004 extraídas do Portal da Transparência (peça 22, p. 6) ;
termo de aceitação provisória de obras de 22/12/2006 (peça 22, p. 8) ;
ofício 133/GAB/2007, de 13/4/2007, assinado por André Luiz Ceciliano, encaminhando GRU no valor de R$ 34.377,67, paga em 15/2/2007 (peça 22, p. 10-11) ;
ofício GAB/327/2008, de 3/11/2008, em que o então prefeito Jairo dos Santos solicita providências a secretário municipal visando à instalação de gerador de energia elétrica na ETE do jardim Nova Era (peça 22, p. 13) ;
ofício 1482 GAB/AUDIT/PRESI/FUNASA, de 3/12/2008, encaminhando à Prefeitura de Paracambi cópia do relatório de auditoria 2007/097 para conhecimento e adoção de providências cabíveis (peça 22, p. 15-33) ;
tabela de contabilização de valores pagos (peça 22, p. 35) ;
notificação extrajudicial de Prefeitura Municipal de Paracambi para Onix Serviços Ltda. e resposta da empresa (peça 22, p. 37-42) ;
laudo técnico sobre o funcionamento da ETE do Jardim Nova Era emitido pela empresa Methodos Consultoria Ambiental em agosto de 2010 (peça 22, p. 43-64) ;
Resolução Comitê Guandu 113, de 5/2/2015, que dispõe sobre a aplicação de recursos para o projeto de reforma e ampliação das ETEs) dos bairros da Guarajuba, Jardim Nova Era e Lages no município de Paracambi (peça 22, p. 66-68) .
38.	Antes de ser feita a análise das alegações de defesa do Sr. Tarciso Gonçalves Pessoa e do Município de Paracambi na instrução anterior, cumpriu-se lembrar, como já relatado, que tramitam no Tribunal de Contas da União outros três processos de tomada de contas especial que tratam de convênios firmados pela Funasa com o Município de Paracambi visando à execução de obras de implantação de esgotamento sanitário, nos quais os Srs. André Luiz Ceciliano e Tarciso Gonçalves Pessoa foram citados solidariamente com o Município de Paracambi, haja vista a possibilidade de que os investimentos em saneamento à conta dos convênios acima venham, no futuro, efetivamente beneficiar os munícipes de Paracambi.
39.	Destes três processos, os TC Processo 015.244/2012-1 e TC Processo 015.204/2012-0 já foram julgados, conforme Acórdão 2651/2015-TCU-Segunda Câmara e 6663/2015-TCU-2ª Câmara. O TC Processo 015.238/2012-1 encontra-se em fase de pronunciamento de Subunidade. No Acórdão 2651/2015-TCU-Segunda Câmara, em seu voto, a Ministra Relatora Ana Arraes assim se manifestou (grifamos) :
2.	Esta TCE foi instaurada em razão de não ter sido concluído objeto conveniado. Como explicitado pela Secex/RJ, a irregularidade corresponde a 'dano ao erário decorrente do não alcance dos objetivos do convênio 1.269/2007'. Apesar de ter sido repassada a importância de R$ 3.150.000,00, que corresponde a 70% do que incumbia à União, apenas 50% da obra haviam sido concluídos.
3.	Em razão desse fato, foram citados o Município de Paracambi/RJ, que poderá ser beneficiado com a conclusão das obras realizadas, e o prefeito municipal responsável pela aplicação dos recursos, nos seguintes termos:
2. O débito é decorrente de conduta que proporcionou a ocorrência de dano ao erário proveniente da não consecução do objeto do Convênio 1269/2007 (Siafi 625455) firmado entre a Fundação Nacional de Saúde e o Município de Paracambi/RJ, visto que as obras do sistema de esgotamento sanitário, para cuja concretização concorreram os recursos desse convênio, não foram concluídas, com infração ao disposto na Instrução Normativa - STN n. 1, de 15/1/1997, art. 22, caput e na jurisprudência predominante do TCU, exemplificada pelo Acórdãos 1.969/2006, 626/2010 e 2.620/2010, todos da 2ª Câmara.
4.	Os responsáveis apresentaram alegações de defesa e argumentaram que:
a) 	apesar da vigência do convênio ter se iniciado em 31/12/2007, a autorização para início das obras e a transferência da primeira parcela somente ocorreu em 20/8/2009;
b) 	os valores repassados foram aplicados no objeto do convênio e corresponderam a 63% do valor previsto no plano de trabalho do convênio;
c) 	o município foi diligente ao solicitar prorrogação de prazo do convênio em 18 de abril de 2013, já que a vigência daquele ajuste terminaria em 23/6/2013;
d) 	as leis orçamentárias do município de 2013 e 2014 previam recursos da contrapartida a serem aplicados pelo município;
e) 	o município tem envidado esforços para concluir as obras.
5.	A unidade técnica concluiu que as alegações de defesa apresentadas 'não foram capazes de elidir as irregularidades apontadas'. Amparou no seguinte excerto do despacho de Jorge Oliveira dos Santos, chefe do Serviço de Convênios da Funasa:
 (...) a contrapartida solicitada não foi aportada na conta de movimentação, limitando-se a convenente a informar orçamento com a dotação correspondente a contrapartida, onde estaremos procedendo administrativamente para o depósito na conta do Convênio em questão', o que demonstra afronta a normativa vigente, que impõe à convenente o aporte financeiro da contrapartida pactuada.
Isto posto, em face do longo tempo decorrido do recebimento da 4a parcela solicitou-se o encaminhamento da Prestação de Contas da mesma e concomitantemente informações sobre a execução do objeto pactuado, tendo a área técnica informado que as referidas obras se encontram com execução de apenas 50% desde outubro/2011 e paralisadas até setembro/2013 sem que apresente qualquer etapa útil.
Logo, indiferente à solicitação de prorrogação aventada pela convenente, o que, inclusive, foi indeferida pela área técnica da Funasa às Fls. 307, é imperioso que se consigne que a mesma não apostou a contrapartida solicitada, não encaminhou a Prestação de Contas solicitada e as obras estão paralisadas, demonstrando afronta ao que foi pactuado no referido instrumento, restando comprovado a inoperância da justificativa apresentada.
6.	Ao acompanhar jurisprudência desta Corte sobre a impossibilidade de aferição da boa-fé da pessoa jurídica, propôs a unidade técnica a fixação de novo e improrrogável prazo de quinze dias para os responsáveis comprovarem o recolhimento dos valores devidos à Funasa.
7.	O MPTCU discordou da unidade técnica com base nos seguintes argumentos:
a) 	os recursos repassados foram aplicados no objeto do convênio;
b) 	conforme inspeção, apesar de não ter sido aplicada a contrapartida, 'foram executados serviços correspondentes a mais da metade do objeto pactuado';
c) 	apesar de não ter havido a conclusão total, foi executada parte do objeto 'em condições razoáveis e posteriormente até aproveitáveis pela municipalidade - se é que tal já não ocorreu';
d) 	como parte do objeto foi construída e poderá ser aproveitada, não seria razoável condenar o gestor e o município pelo valor total dos recursos transferidos;
e) 	a determinação para que seja devolvido o valor integral transferido implicaria obrigar o município a assumir os custos integrais da obra, quando havia assumido executar apenas 10%;
f) 	não restou comprovado desvio de finalidade na aplicação dos recursos.
8.	Em conclusão, propôs:
a) 	julgar irregulares as contas de Tarciso Gonçalves Pessoa, sem imputação de débito;
b) 	realizar nova comunicação ao município para que recolha R$ 315.000,00, com acréscimos legais a partir de 23/6/2013, data do término da vigência do convênio.
 (...) 
13.	Coloco-me de acordo, em parte, com a proposta formulada pela unidade técnica, uma vez que não atende ao interesse público a conclusão apenas parcial do objeto, mormente quando resta comprovado que a etapa concluída não possui funcionalidade. Diferente seria se o objeto executado, mesmo que parcialmente, tivesse alguma utilidade prática e pudesse ser utilizado.
14.	Acolher as justificativas de que o objeto do convênio foi executado parcialmente, ainda que não tenha qualquer utilidade, mesmo podendo ser concluído posteriormente, seria compactuar com a ineficiência, o descaso, a desídia que tanto afligem a administração pública brasileira, especialmente quando se observa as enormes carências de recursos para atender as necessidades mais básicas da população.
15.	No caso presente, a primeira parcela do convênio foi transferida em 2009 e as demais em 2010 e 2011. Apesar de inúmeras prorrogações do prazo de vigência do convênio, o objeto não foi concluído. Aliás, sequer foi aplicada a contrapartida.
16.	Entendo, inclusive, que a responsabilidade pelo débito deve ser atribuída exclusivamente a Tarciso Gonçalves Pessoa, pois imputá-lo ao município seria puni-lo duas vezes: não usufruir dos serviços objeto do convênio e ainda ter que devolver os valores ora questionados.
17.	Nessa linha de raciocínio, mantenho o entendimento que defendi por ocasião do julgamento de tomada de contas especial que resultou no Acórdão 1558/2015-TCU-Segunda Câmara.
18.	Registro, ademais, que o interesse público primário é a conclusão da obra em benefício da comunidade. Nesse sentido, antecipo que pode ser dada ao responsável quitação do débito que lhe é imputado nesta oportunidade - mas não da multa, friso - caso a obra seja concluída, com ou sem a participação da Funasa. Por oportuno, destaco que o pressuposto para adoção desse procedimento é o de que as etapas já concluídas não contemplam outras irregularidades, a exemplo de sobrepreço, superfaturamento ou desvio de recursos.
19.	Note-se, ademais, que a quitação do débito em razão da conclusão da obra refere-se única e exclusivamente aos recursos já aplicados. Não constitui, portanto, fato impeditivo para que novos recursos eventualmente alocados sejam objeto de fiscalização e, caso sejam detectadas irregularidades na aplicação dos mesmos, com dano ao erário, nova TCE seja instaurada.
 (...) 
40.	Assim, em sessão de 19/5/2015 da 2ª Câmara, foi prolatado o Acórdão 2651/2015:
9.1.1. julgar irregulares as contas de Tarciso Gonçalves Pessoa;
9.1.2. condenar Tarciso Gonçalves Pessoa ao recolhimento à Fundação Nacional de Saúde - Funasa dos valores a seguir especificados, atualizados monetariamente e acrescidos de juros de mora das datas indicadas até a data do pagamento:
	Data
	Valor (R$) 

	20/8/2009
	900.000,00

	9/12/2010
	450.000,00

	10/6/2011
	900.000,00

	20/12/2011
	900.000,00

9.1.3. aplicar a Tarciso Gonçalves Pessoa multa de R$ 50.000,00 (cinquenta mil reais) , a ser recolhida ao Tesouro Nacional, com atualização monetária, calculada da data deste acórdão até a data do pagamento, se este for efetuado após o vencimento do prazo abaixo estipulado;
9.1.4. fixar prazo de 15 (quinze) dias, a contar da notificação, para comprovação, perante o Tribunal, do recolhimento das dívidas acima imputadas;
9.1.5. autorizar a cobrança judicial das dívidas, caso não atendida a notificação;
9.1.6. autorizar o pagamento das dívidas em até 36 (trinta e seis) parcelas mensais consecutivas, caso venha a ser solicitado pelo responsável antes do envio do processo para cobrança judicial;
9.1.7. fixar o vencimento da primeira parcela em 15 (quinze) dias a contar do recebimento da notificação e o das demais a cada 30 (trinta) dias, com incidência de encargos legais sobre o valor de cada parcela;
9.1.8. alertar ao responsável que a inadimplência de qualquer parcela acarretará vencimento antecipado do saldo devedor;
9.2. com fundamento nos arts. 16, inciso I; 17 e 23, inciso I, da Lei 8.443/1992 e no art. 207 do Regimento Interno, em:
9.2.1. acolher as justificavas de Cláudio Manoel de Faria Moreira;
9.2.2. julgar regulares as contas de Cláudio Manoel de Faria Moreira e dar- lhe quitação plena;
9.2.3. julgar regulares as contas do Município de Paracambi/RJ e dar-lhe quitação plena;
9.3. remeter cópia deste acórdão, bem como do relatório e do voto que o fundamentaram, a Cláudio Manoel de Faria Moreira e ao Município de Paracambi/RJ;
9.4. remeter cópia deste acórdão, bem como do relatório e do voto que o fundamentaram, ao procurador-chefe da Procuradoria da República no Estado do Rio de Janeiro, nos termos do § 3º do art. 16 da Lei 8.443/1992.
41.	Já no Acórdão 6663/2015-TCU-Segunda Câmara, em seu voto, o Ministro Relator Vital do Rêgo assim se manifestou da seguinte forma (grifamos) :
 (...) 
18. 	Perfilho o exame feito pela unidade técnica e adoto como minhas razões de decidir os fundamentos de sua análise. 
19. 	Com efeito, os documentos colacionados aos autos atestam a efetiva execução do sistema de esgotamento sanitário conveniado, tendo sido sanados os entraves então existentes para o seu funcionamento, como a não operacionalização da ETE e das elevatórias. Importante registrar as medidas adotadas para garantir a manutenção daquele sistema, por meio de acordo com a concessionária de serviços de água e esgoto do Estado do Rio de Janeiro - Cedae, aspecto responsável, muitas vezes, pela inutilização das obras em etapa posterior.
20. Ressalto ademais, como o fez o douto Parquet, que não foram observados, no decorrer dos trabalhos deste Tribunal, indícios de irregularidades mais graves quando da execução do objeto conveniado, a exemplo de sobrepreço, desvio de recursos e/ou desvio de finalidade. O fato para o qual as justificativas não foram acolhidas nesta oportunidade não têm força suficiente, no caso concreto, para fundamentar eventual penalidade dos gestores envolvidos.
21. Todavia, não obstante minha anuência à análise de mérito promovida pelo órgão instrutivo, deixo de acompanhar o desfecho por ela proposto. 
22. Não desconheço o entendimento jurisprudencial mais recente deste Tribunal, segundo o qual, ante a insubsistência de débito inicialmente apontado, promove-se a reconversão dos autos à sua natureza original, para fins de apenação dos responsáveis em virtude da subsistência de outras irregularidades, a exemplo dos Acórdãos 2.787/2010, 2.923/2010 e 484/2012, todos do Plenário.
23. Entretanto, neste caso, houve a elisão do débito inicial e não subsistiram irregularidades motivadoras de eventuais apenações por parte deste Tribunal. Essa condição constitui, a meu ver, razão suficiente para o imediato arquivamento do processo, nos termos do art. 212 do RITCU, sem julgamento de mérito, ante a inexistência de pressupostos válidos de constituição e regular desenvolvimento do processo. 
 (...) 
42.	Assim, em sessão de 8/9/2015 da 2ª Câmara, foi prolatado o Acórdão 6663/2015:
ACORDAM os Ministros do Tribunal de Contas da União, reunidos em Sessão de 2ª Câmara, ante as razões expostas pelo Relator, em arquivar o presente feito, sem julgamento de mérito, com fundamento no art. 212 do Regimento Interno do TCU, diante da ausência de pressuposto de constituição e de desenvolvimento válido e regular do processo.
43.	O exame técnico feito na instrução de mérito constante da peça 26, aborda que, de início, o Sr. Tarciso Gonçalves Pessoa argumenta que a liberação dos recursos, a execução das obras e as irregularidades relacionadas ocorreram na gestão do Sr. André Luiz Ceciliano. Para melhor elucidar os fatos apontados, cabe transcrever os pontos constantes do exame técnico, a seguir: 
42.	 De fato, a data de ocorrência do débito remete à gestão do Sr. André Luiz Ceciliano, mas, ao assumir, em 2009, o cargo de prefeito de Paracambi, cabia ao Sr. Tarciso Gonçalves Pessoa adotar medidas não tomadas pelo Sr. André Luiz Ceciliano, no sentido de tornar operacional o objeto do convênio, de forma a não se perder os recursos federais e municipais investidos na obra - que já contava com percentual de execução de 90% - e assim beneficiar a população da região com obra de saneamento básico fundamental para a saúde dos munícipes e o meio ambiente.
43.	 A imputação de responsabilidade ao Sr. André Luiz Ceciliano não exclui a responsabilidade do Sr. Tarciso Gonçalves Pessoa, haja vista que ele tinha ciência das medidas que precisavam ser tomadas, pois foi comunicado por meio dos ofícios 2482/Diesp/Gab/Core-RJ, de 8/7/2009, e 3393/Diesp/Core-RJ, de 13/9/2010, de que estava 'faltando apenas a conclusão de pequenos serviços, a definição de travessia de canal na Rua das Acácias e ligação elétrica das Elevatórias' e o 'Detalhamento do Projeto (As Built) ', nas palavras da Funasa (peça 1, p. 169 e 189) .
44. 	Em julho de 2009, a Prefeitura de Paracambi notificou extrajudicialmente a empresa contratada para a execução das obras previstas no convênio, que respondeu que iria providenciar a conclusão da travessia de canal na Rua das Acácias e do as built, como solicitado, mas ressalvou que a instalação de energia elétrica cabia à Prefeitura Municipal de Paracambi (peça 22, p. 39) .
45. 	O Sr. Tarciso Gonçalves Pessoa não explicou por que não foi providenciada a ligação elétrica que permitiria a operacionalização do sistema. Como registrado pelo próprio responsável, a única iniciativa nesse sentido ocorreu na gestão do Sr. Jairo Santos (de abril a dezembro de 2008) . Não foram informados os motivos do seu insucesso.
46. 	Assim, a única medida que parece ter sido tomada pelo responsável foi a contratação de empresa de consultoria ambiental, cujo relatório foi elaborado em agosto de 2010. Diversamente do que alega o responsável, as recomendações nele feitas não corroboram a conclusão de que 'sanar as pendências apontadas no relatório de auditoria da Funasa não resolveria o problema e o sistema continuaria não funcional'. As recomendações feitas foram as seguintes (peça 22, p. 55-56) :
8 Recomendações Técnicas
8.1 Pré-Tratamento
No pré-tratamento deverá ser substituída as comportas além da limpeza adequada dos sistemas permitindo o pleno funcionamento do mesmo.
Um processo que deverá ser revisto é a retirada do sólido no gradeamento e armazenamento deste material na ETE até a remoção para disposição correta. Sugere-se que seja construído um pequeno leito de secagem. As dimensões deverão ser calculadas em função da estimativa do material retirado do pré-tratamento no pleno da ETE.
As ferramentas utilizadas nesta fase do tratamento do esgoto deverão ser substituídas, pois são inadequadas para a retirada dos sólidos. As ferramentas adequadas são:
8.2 Elevatória
Na elevatória deverá ser instalado um turco de carga permitindo o levanta da bomba, facilitando desta forma, a manutenção.
8.3 Aeradores (Tanques) 
A manutenção periódica destes sistemas deverá ser realizada, com a criação de um cronograma de paradas programadas.
8.4 Sistema Elétrico
Todo o sistema elétrico esterno da estação deverá ser substituído, pois o nível de corrosão oxidativa dos canos condutores da rede elétrica pode comprometer o bom funcionamento da estação de tratamento. É recomendado que o novo material seja de alta resistência a corrosão oxidativa, devido ao fato do mesmo estar exposto a chuvas e vento.
Um aspecto importante a ser ressaltado é que a escola municipal localizada ao lado da ETE possui uma ligação clandestina e inadequada à central elétrica externa da ETE, levando energia para as quadras de esporte o que poderá ocasionar problema uma vez que numa avaliação prévia a fiação está disposta no solo e sem proteção adequada, além de verificar que os diâmetros dos fios são inferiores ao necessário para suportar o abastecimento elétrico dos refletores.
Não foi verificado um sistema de aterramento, caso o mesmo não exista é extremamente recomendado a sua instalação.
8.5 Central de Controle
Está funcionando de forma normal, segundo depoimento do funcionário responsável, mas é extremamente importante a manutenção periódica da mesma.
8.6 Estrutura da ETE
Será necessária uma avaliação estrutural da ETE, para verificar a sua integridade, uma vez que forma verificadas rachaduras na alvenaria da ETE.
8.7 Leito de Secagem
Recomenda-se a construção de um pequeno leito de secagem, com dimensões a serem definidas em projeto futuro, permitindo que o material do pré-tratamento seja armazenado em local adequado e seguro, par a posterior disposição Correa em aterro sanitário comum, devido sua classificação, Classe IIA - não-inerte.
47. A leitura não permite inferir que a não implementação das recomendações acima impediria a operacionalização do sistema ou que sanar as pendências apontadas pela Funasa, em especial a falta de ligação elétrica, não resolveria o problema, como alega o responsável.
48. Dois meses depois da elaboração do referido relatório de consultoria, em 4/10/2010 a Funasa realizou visita técnica, constatou que a obra continuava paralisada com percentual de execução de aproximadamente 90% e expediu novo ofício para a Prefeitura (peça 1, p. 181-183 e 189) .
49 Em 17/4/2013, a Funasa informou ao prefeito a instauração de tomada de contas especial e solicitou a finalização da execução da obra ou a devolução dos recursos (peça 1, p. 211) .
50. Em 15/7/2013, ante a ausência de manifestação por parte do prefeito de Paracambi, foi expedida nova notificação, desta feita para comunicar a inscrição do Srs. Tarciso Gonçalves Pessoa e André Luiz Ceciliano na conta 'diversos responsáveis' e solicitar, mais uma vez, a devolução dos recursos. Esta notificação foi reiterada em 20/3/2014 e 28/3/2014 (peça 1, p. 290, 299 e 322) .
51. O responsável argumenta que, desde de 2011, tenta captar recursos para recuperar a ETE e viabilizar, posteriormente, ajustes no sistema para torna-lo funcional, mas o fato é que, ao longo de mais de seis anos de sua gestão, a obra encontra-se paralisada e o sistema inoperante, sem beneficiar a população.
52. Cumpre assinalar que não há elementos que permitam caracterizar a boa-fé do responsável. O gestor tinha consciência de que as obras encontravam-se parcialmente concluídas, faltando apenas a conclusão de pequenos serviços, a definição de travessia de canal na Rua das Acácias e ligação elétrica das Elevatórias' e o 'Detalhamento do Projeto (As Built) ', nas palavras da Funasa.
53. Ante todo o exposto, somos de opinião que o Sr. Tarciso Gonçalves Pessoa não logrou justificar a não consecução dos objetivos do Convênio 1930/2004 (Siafi 521771) , celebrado entre a Fundação Nacional de Saúde e a Prefeitura Municipal de Paracambi/RJ, caracterizada pela falta de conclusão das obras e pelo não funcionamento do sistema, sem benefício à população, razão pela qual devem ser rejeitadas as suas alegações de defesa.
54. Importante registrar que as alegações de defesa apresentadas pelo Sr. Tarciso Gonçalves Pessoa tampouco aproveitam ao Sr. André Luiz Ceciliano
55. Conforme parágrafos 7 e 9 desta instrução, os valores repassados e aplicados em 2005 e 2006, na gestão do prefeito André Luiz Ceciliano. Outrossim, a prestação de contas final foi encaminhada em 2007, ainda na gestão do prefeito André Luiz Ceciliano, que foi instado a devolver R$ 34 377,67. A devolução dos recursos foi feita ex-prefeito em fevereiro de 2007 (peça 1, p. 107-143) .
56. A gestão do Sr. André Luiz Ceciliano à frente da Prefeitura de Paracambi se encerrou em 3/4/2008, mais de um ano após o encerramento da vigência do convênio 1930/2004, sem que as obras de saneamento básico nele previstas estivessem concluídas e em operação (peça 1, p. 332) .
57. Considerando que até o momento a ETE ainda não está funcionando, como admitido pelo atual prefeito, Sr. Tarciso Gonçalves Pessoa, e o entendimento esposado pela Ministra Ana Arraes no voto que acompanha o Acórdão 2651/2015-TCU-Segunda Câmara, no sentido de que a conclusão apenas parcial do objeto não atende ao interesse público, mormente quando resta comprovado que a etapa concluída não possui funcionalidade, forçoso é concluir pela responsabilidade do Sr. André Luiz Ceciliano, que assinou e executou o convênio 1930/2004, porém não concluiu as obras, paralisadas desde fevereiro de 2007. Sua conduta, ao deixar de concluir a obra, impossibilitou o alcance social pretendido e a consecução dos objetivos do convênio.
58. Não há elementos que permitam caracterizar a boa-fé do responsável. Era possível ao gestor ter consciência de que as obras se encontravam parcialmente concluídas, uma vez que durante a última visita técnica realizada em 7/2/2007 foi constatada a necessidade de conclusão de pequenos serviços, a definição de travessia de canal na Rua das Acácias, a ligação elétrica das elevatórias e a apresentação de detalhamento do projeto (as built) (peça 1, p. 169) .
59. Assim, propomos sejam julgadas irregulares as contas do Sr. André Luiz Ceciliano 
60. Por fim, no que concerne à responsabilização do Município de Paracambi pelo débito apurado, adotamos o entendimento esposado pela Ministra Ana Arraes no voto que acompanha o Acórdão 2651/2015-TCU-Segunda Câmara, no sentido de que 'imputá-lo ao município seria puni-lo duas vezes: não usufruir dos serviços objeto do convênio e ainda ter que devolver os valores ora questionados'. Destarte, propomos sejam julgadas regulares as contas do Município de Paracambi.
44.	Nesse contexto, na instrução de mérito constante da peça 26, a Unidade Técnica entendeu ser cabível a exclusão de responsabilidade do município de Paracambi em consonância com o entendimento exarado no Acórdão 2651/2015-TCU-Segunda Câmara, propondo-se sejam julgadas regulares as contas do referido município. Em contrapartida, entendeu ser submetido a julgamento de mérito pela irregularidade das contas dos Srs. André Luiz Ceciliano e Tarciso Gonçalves Pessoa, com a condenação solidária dos responsáveis ao pagamento do débito apurado. 
45.	Após pronunciamento favorável do Diretor da Unidade com a proposta formulada, realizado com fundamento na subdelegação de competência constante da Portaria-Secex-RJ 5, de 6/3/2015, o processo fora remetido para fins de análise por parte do Ministério Público junto ao TCU, que discordou, em parte, com a proposta formulada pela Unidade Técnica no seguinte sentido, a seguir transcrito: 
2. 	A vigência do convênio abrangeu o período de 24/12/2004 a 2/2/2007 e o então Prefeito, Sr. André Luiz Ceciliano, apresentou prestação de contas assinada no dia 10/1/2007 (peça 1, p. 109-115) . Após análise da documentação, a Funasa concluiu pela necessidade de devolução do montante de R$ 34.377,67, providência adotada pelo responsável em 15/2/2007, conforme GRU na peça 1, p. 143.
3.	No que se refere à execução física, as informações constantes dos autos indicam que alcançou cerca de 90%, restando pendente a conclusão de pequenos serviços e a ligação elétrica das elevatórias (peça 1, p. 169) . Da parte da convenente, o fiscal da obra assinou, em 22/12/2006, o termo de aceitação provisória, assumindo a responsabilidade técnica pelo pleno funcionamento das atividades relacionadas com o sistema de esgotamento sanitário, garantidas as especificações ou exigências de qualidade requeridas (peça 1, p. 147) .
4. 	Após notificar o prefeito signatário da avença e o seu sucessor, Sr. Tarciso Gonçalves Pessoa, a Funasa concluiu pela existência de débito no valor total transferido à Prefeitura Municipal de Paracambi/RJ, tendo em vista a imprestabilidade da obra para a comunidade (peça 1, p. 362-368) .
5. 	Inicialmente, a Secex/RJ procedeu à citação dos Srs. André Luiz Ceciliano e Tarciso Gonçalves Pessoa. Em seguida, concluiu pela necessidade de notificar também o Município de Paracambi/RJ, em face da possibilidade de a conclusão da obra vir a beneficiar o ente federado. Examinadas as defesas de idêntico teor apresentadas pelo Sr. Tarciso Gonçalves Pessoa e pela Prefeitura Municipal, a unidade técnica propõe, em pareceres uniformes, julgar regulares as contas do Município e irregulares as dos gestores públicos, condenando-os ao ressarcimento do dano e aplicando-lhes multa.
6. 	Conforme se extrai dos autos, a irregularidade motivadora da imputação de débito consistiu na imprestabilidade da obra construída com os recursos do Convênio 1930/2004, visto que não foi efetuada a ligação elétrica das estações elevatórias. 
7. 	Para fins de delimitação das responsabilidades quanto à falha, cumpre esclarecer que o Sr. André Luiz Ceciliano ocupou o cargo de prefeito entre 1º de janeiro de 2005 e 2 de abril de 2008, quando assumiu o Sr. Jairo dos Santos. O Sr. Tarciso Gonçalves Pessoa assumiu em 1º de janeiro de 2009 e ainda é o prefeito.
8. 	A transferência e a aplicação dos recursos ocorreram integralmente na gestão do Sr. André Luiz Ceciliano, tendo sido ele também o responsável pelo envio da prestação de contas e pela devolução do valor objeto de questionamento pela Funasa. As visitas técnicas por parte da Funasa também foram realizadas ainda no período em que o Sr. André Luiz Ceciliano era prefeito, conforme registrado no relatório de auditoria na peça 22, p. 26-27.
9. 	Por ocasião da última visita, apenas cinco dias após o término da vigência do convênio, o responsável técnico já indicou que o sistema de esgotamento sanitário não funcionava, devido às pendências na ligação da rede elétrica da estação elevatória. Como se vê, a consumação do dano se deu já na gestão do Sr. André Luiz Ceciliano, a quem cabia demonstrar não só a correta aplicação dos valores repassados, como também o alcance dos objetivos pactuados.
10. 	A situação se agrava quando se constata que entre o término da vigência e a saída do responsável do cargo transcorreram cerca de quinze meses, tempo suficiente para que ele adotasse as medidas cabíveis para colocar a obra em funcionamento. Isso sem considerar que o recebimento provisório da obra ocorreu dois meses antes do fim da vigência do ajuste, o que elastece ainda mais o período durante o qual a população deveria estar sendo efetivamente beneficiada.
11. Nessas condições, conquanto a tentativa de solucionar o problema da energia elétrica e viabilizar o funcionamento do sistema de esgotamento sanitário não devesse ser interrompida, não vislumbro fundamentos para se imputar responsabilidade aos gestores que sucederam o Sr. André Luiz Ceciliano, tendo em vista que toda a gestão do convênio, compreendendo celebração, execução e prestação de contas se deu ainda durante o período em que ocupou o cargo de prefeito.
12. 	Ademais, após ser notificado da falha pela Funasa, em 8 de julho de 2009 (peça 1, p. 169) , o Sr. Tarciso Gonçalves Pessoa adotou providências que resultaram na notificação extrajudicial da empresa contratada para execução da obra, a fim de que concluísse a parcela pendente (peça 22, p. 37) . O Prefeito também contratou consultoria com vistas a identificar os problemas e apresentar sugestões para viabilizar o funcionamento da estação de tratamento de esgoto, de modo que não é possível afirmar que permaneceu omisso quanto à adoção de medidas tendentes a corrigir a irregularidade que ensejou a instauração desta TCE.
13. 	Assim, penso que apenas o Sr. André Luiz Ceciliano deva responder quanto ao dano causado, por não ter adotado, após o término da obra e ao longo dos quinze meses que ainda permaneceu na prefeitura, providências para ligação da rede elétrica nas estações elevatórias. Em relação ao Município de Paracambi, concordo com o posicionamento da unidade técnica, no sentido de que não deva ser responsabilizado quanto do dano, mesmo porque sequer houve benefício para o ente federado.
46.	Assim, o membro do MP junto ao TCU apresenta proposta de acatar as alegações de defesa apresentadas pelo Sr. Tarciso Gonçalves Pessoa e julgar, regulares, as contas do município de Paracambi e do Sr. Tarciso Gonçalves Pessoa. Entretanto, propõe que seja mantida, ao Sr. André Luiz Ceciliano, a condenação ao pagamento do débito apurado nos autos, bem como o julgamento de suas contas irregulares e aplicação de multa (peça 28) .
47.	Em 21/7/2016, foram apresentados novos elementos pelo Sr. André Luiz Ceciliano, muito embora tenha sido revel quando das citações realizadas pelo TCU e evidenciado na instrução de mérito à peça 26. Em 22/7/2016, por meio de Despacho à peça 30, o Ministro Relator Raimundo Carreiro determinou que os autos fossem encaminhados à Secex/RJ para a reinstrução da matéria à luz dos novos elementos juntados aos autos à peça 29.   
Dos novos elementos apresentados pelo Sr. André Luiz Ceciliano
48.	Muito embora o responsável tenho sido revel quando das citações realizadas pelo TCU, em respeito ao princípio da verdade material e economia processual, os novos elementos apresentados foram acolhidos, conforme Despacho proferido pelo Ministro Relator, à peça 30. Quanto ao seu conteúdo, o responsável requer juntada de documentos que, segundo ele, comprovariam que ao fim do seu mandato como Prefeito, o contrato do Convênio 1930/2004 encontrava-se ainda vigente e com percentual de 97% das obras efetivamente executadas (peça 30, p. 1) . Encaminha extrato do 4º Termo Aditivo relativo à Tomada de Preços 4/2005-Processo Administrativo 2622/2005, referente ao Convênio 1930/2004 sob análise, em que consta como vigência de 1/12/2007 a 30/8/2008, enquanto que seu mandato findou em 3/4/2008 (peça 29, p. 3-4) .
49.	Apresenta Despacho sem número, de 30/5/2016, supostamente oriundo da Funasa, endereçado a Superintendente não identificado, por meio do qual o Chefe do Serviço de Convênios repisa as informações já manifestadas sobre o convênio como valor firmado (R$ 470.919,00) e cujas liberações foram efetuadas em três parcelas, ocorridas entre 2005 e 2006. Reitera que as prestações de contas foram encaminhadas em 18/10/2005 e em 9/1/2007, ressaltando que esta teria sido aprovada, tendo em vista a correta e regular aplicação dos recursos repassados, bem como o Parecer Técnico de 7/2/2007, que teria indicado que a obra estava em final de execução com o percentual de 97% concluído, aguardando-se somente a ligação da rede elétrica de alimentação da elevatória de esgoto pela concessionária light. Evidencia que, em 12/1/2007, a convenente teria encaminhado a Prestação de Contas Final, deixando de ser aprovada, em face da inexistência da etapa útil por falta de ligação elétrica (peça 30, p. 2) .
50.	Desse modo, considerando-se que, até março de 2013, não teria havido qualquer manifestação no sentido de regularizar as pendências apontadas, apesar das várias solicitações formais e informais efetuadas, conclui-se que a respectiva prefeitura não efetuou a referida ligação. Nesse contexto, cita que apesar de várias promessas entendidas como ato procrastinatório, instaurou-se a TCE, cabendo, segundo o Chefe do Serviço de Convênios, a responsabilidade ao gestor Tarciso Gonçalves Pessoa, pela falta de continuidade administrativa, incluindo-se, na condição de responsável solidário o ex-prefeito André Luiz Ceciliano, por ter firmado e assinado o referido convênio à época (peça 29, p. 2) .
EXAME TÉCNICO
51.	Quanto aos novos elementos trazidos nos autos pelo Sr. André Luiz Ceciliano, ex-prefeito do município de Paracambi, ressalta-se que, mesmo que a vigência do convênio tenha se prolongado por poucos meses após o término de seu mandato, é fato que a transferência e a aplicação dos recursos recebidos do convênio ocorreram integralmente na sua gestão, tendo sido o mesmo igualmente responsável pelo envio da prestação de contas e pela devolução do valor questionado pela Funasa. 
52.	Como já evidenciado no decorrer desta instrução, as visitas técnicas, por parte do órgão concedente, foram realizadas no período em que o Sr. André Luiz Ceciliano era prefeito, conforme consta do relatório de auditoria à peça 22, p. 26-27. Inclusive, por ocasião da última visita, ocorrida em 7/2/2007, o responsável técnico indicou que o sistema de esgotamento sanitário não funcionava, devido às pendências na ligação da rede elétrica da estação elevatória (peça 1, p. 169) . Ou seja, entre a última visita ocorrida e a saída do responsável do cargo de prefeito, em 3/4/2008, passaram-se em torno de quatorze meses, tempo suficiente para que o responsável buscasse adotar as medidas necessárias para colocar a obra em funcionamento e a população ser atendida.   
53.	Cabe ainda comentar que seu sucessor, como prefeito do município, foi o Sr. Jairo dos Santos, cujo mandato compreendeu o período de 3/4/2008 a 31/12/2008. Consta a informação, nos autos, de que o Sr. Jairo solicitou à sua equipe que fossem adotadas providências para regularizar, junto à concessionária Light, o fornecimento de energia na Estação de Tratamento de Esgoto (ETE) do Jardim Nova Era, a fim de possibilitar a integralização do sistema de esgoto executado com recursos do convênio 1930/2004, que até então não estava em funcionamento (peça 22, p. 13) . Dessa forma, entende-se que este, apesar de ter desempenhado o mandato de prefeito por somente oito meses, tomou as devidas providências a fim de que a obra fosse concluída, sem sucesso. 
54.	Quanto à responsabilização do Sr. Tarciso Gonçalves Pessoa, prefeito que assumiu o respectivo mandato em 1/1/2009, cabe tecer os seguites comentários. Na instrução de mérito constante da peça 26, a Unidade Técnica concluiu que, ao assumir a prefeitura em 2009, cabia a este responsável adotar medidas não tomadas pelo Sr. André Luiz Ceciliano, no sentido de tornar operacional o objeto do convênio, de forma a não se desperdiçar os recursos federais e municipais investidos na obra, que já contava com um percentual de execução de, aproximadamente, 90%, e, assim, beneficiar a população da região com saneamento básico necessário para sua saúde e meio ambiente.  
55.	Conforme analisado no item 43 da instrução de mérito à peça 26, abordou-se que o Sr. Tarciso Gonçalves Pessoa tinha ciência das medidas que precisava tomar, uma vez ter sido comunicado por meio dos ofícios 2482/Diesp/Gab/Core-RJ, de 8/7/2009, e 3393/Diesp/Core-RJ, de 13/9/2010, de que estava 'faltando apenas a conclusão de pequenos serviços, a definição de travessia de canal na Rua das Acácias e ligação elétrica das Elevatórias' e o 'Detalhamento do Projeto (As Built) ', nas palavras da Funasa (peça 1, p. 169 e 189) . No item 44, relata que em julho de 2009, a Prefeitura teria notificado extrajudicialmente a empresa contratada para a execução das obras previstas no convênio, tendo esta respondido que iria providenciar a conclusão da travessia de canal na Rua das Acácias e do as built, como solicitado, ressalvando, contudo, que a instalação de energia elétrica caberia à Prefeitura Municipal de Paracambi (peça 22, p. 39) . 
56.	Como mencionado no histórico desta instrução, inclusive com a transcrição dos pontos abordados na instrução de mérito constante da peça 26, concluiu-se que a única medida efetivamente tomada pelo responsável teria sido a contratação de empresa de consultoria ambiental, cujo relatório foi elaborado em agosto de 2010, com as devidas recomendações. Em sequência, como já relatado, dois meses depois da elaboração do referido relatório de consultoria, em 4/10/2010, a Funasa realizou visita técnica, tendo constatado que a obra continuava paralisada com 90% de execução, tendo sido expedido novo ofício à referida Prefeitura para providências (peça 1, p. 181-183 e 189) . 
57.	Dois anos depois, em 17/4/2013, foi instaurada a TCE e solicitada finalização da execução da obra ou devolução dos recursos utilizados à referida Prefeitura (peça 1, p. 211) . Diante da ausência de manifestação por parte do Sr. Prefeito, foi feita inscrição de responsabilidade do Sr. Tarciso Gonçalves Pessoa e do Sr. André Luiz Ceciliano e solicitada, mais uma vez, devolução dos recursos. Notificação foi novamente reiterada em 2014 (peça 1, p. 290, 299 e 322) .  
58.	Como abordado na instrução de mérito à peça 26, o Sr. Tarciso Gonçalves Pessoa argumenta que, desde 2011, tenta captar recursos para recuperar a ETE e viabilizar, posteriormente, ajustes no sistema para torná-lo funcional, mas o fato é que, ao longo de mais de seis anos de sua gestão, a obra encontra-se paralisada e o sistema inoperante, sem beneficiar a população local. Desse modo, diante da inobservância da boa-fé do responsável, concluiu-se que o mesmo deveria ser igualmente responsabilizado pelo débito uma vez que, como Prefeito, não adotou medidas efetivas no sentido de concluir a obra de forma integral e satisfatória. 
59.	Ressalta-se que tal responsabilização encontra respaldo na jurisprudência do Tribunal de acordo com o Princípio da Continuidade Administrativa, conforme transcrição de trecho do voto proferido no Acórdão 10968/2015-TCU-Segunda Câmara, de relatoria da Exma. Ministra Ana Arraes, a seguir: 
11. Contudo não é essa a situação do processo. Foram gastos R$ 112.237,20 em serviços de terraplanagem e drenagem de ruas. A obra ficou parada e não foi retomada pela gestão posterior, embora houvesse recursos garantidos para tal. Isso caracteriza, sim, desperdício de recursos públicos. Caracteriza prejuízo para União e a responsabilidade, por omissão, da autoridade investida para agir em prol do interesse público.
12. Não socorre à prefeita a alegação de que seu antecessor levou a documentação pertinente a este contrato e deixou-a sem condições de agir, pois a Caixa notificou-a do ajuste e possuía a documentação necessária para permitir a conclusão da obra.
13. Assim, a única forma de afastar tal imputação à gestora seria demonstrar que os serviços executados e pagos foram aproveitados em momento posterior, mas, como bem observado pela Secex/MA, não foram encaminhados documentos que atestassem sequer a finalização da obra objeto desta TCE.
14. A responsabilidade da prefeita sucessora está configurada em virtude da não conclusão dos serviços iniciados na gestão anterior e do abandono e paralisação de uma obra pública, que teve como consequência a falta de funcionalidade e de benefícios à população local. Feriu com este ato o princípio da continuidade administrativa e a cláusula 3.2, alínea 'a', do contrato de repasse.
60.	Ainda nesse contexto, observa-se tal entendimento no que tange ao Princípio da Continuidade Administrativa, ressalvadas as particularidades de cada processo, conforme transcrição de trecho do voto proferido no Acórdão 2295/2014-TCU-Plenário, de relatoria do Exmo. Ministro Raimundo Carreiro, a seguir: 
 (...) o qual pelo princípio da continuidade administrativa tinha a obrigação de encerrar a execução dos serviços de forma plena, tornando o aterro sanitário operacional, sob pena de ser-lhe imputada a totalidade do débito. Isso, independentemente de quem ordenou o pagamento das faturas, uma vez que a inércia do prefeito sucessor gerou a malversação de todos os recursos públicos despendidos. (grifo nosso) 
 (...) 8. Portanto, não se questiona a construção do aterre sanitário, ação que foi de responsabilidade do ora recorrente, mas sim sua operacionalização, conjunto de ações da alçada do sucessor, in casu, as quais, ao não terem sido realizadas, tornaram o empreendimento inservível.
61.	E ainda, no Acórdão 2900/2012-TCU-Primeira Câmara, de relatoria do Exmo. Ministro-Subst. Weder de Oliveira, pode-se verificar o mesmo entendimento, cujo trecho do excerto é transcrito a seguir: 
Desta forma, embora o ex-prefeito não tenha sido responsável pela elaboração e assinatura do contrato de repasse 96.045-80/99/SEDU/CAIXA, e a paralisação da obra tenha se iniciado na gestão do seu antecessor, fica caracterizada sua responsabilidade solidária pelo débito em razão de sua omissão em concluir a obra ou em adotar as medidas pertinentes para resguardar o erário público.  (grifo nosso) 
62.	Portanto, esta Unidade Técnica entende ser justificável a inclusão do Sr. Tarciso Gonçalves Pessoa como responsável solidário pelo débito imputado, por sua conduta ter se configurado como falta de continuidade administrativa à conclusão da obra de saneamento básico em seu mandato como Prefeito do município de Paracambi, diante da inexistência de qualquer etapa útil por falta de ligação elétrica, vindo a deixar de beneficiar efetivamente a população local. Portanto, sua conduta pode ser entendida como omissiva, tendo causado efetivo prejuízo ao erário e desperdício dos recursos federais e municipais investidos na obra.  
63.	Por outro lado, o MP junto ao TCU entende que não caberia responsabilização do Sr. Tarciso Gonçalves Pessoa, uma vez que a consumação do dano teria se dado na gestão do Sr. André Luiz Ceciliano, a quem cabia demonstrar não só a correta aplicação dos valores repassados, como também o alcance dos objetivos pactuados (peça 28, p. 2) . Para melhor elucidar a questão, cabe transcrever pontos do seu posicionamento: 
10.	A situação se agrava quando se constata que entre o término da vigência e a saída do responsável do cargo transcorreram cerca de quinze meses, tempo suficiente para que ele adotasse as medidas cabíveis para colocar a obra em funcionamento. Isso sem considerar que o recebimento provisório da obra ocorreu dois meses antes do fim da vigência do ajuste, o que elastece ainda mais o período durante o qual a população deveria estar sendo efetivamente beneficiada.
11. Nessas condições, conquanto a tentativa de solucionar o problema da energia elétrica e viabilizar o funcionamento do sistema de esgotamento sanitário não devesse ser interrompida, não vislumbro fundamentos para se imputar responsabilidade aos gestores que sucederam o Sr. André Luiz Ceciliano, tendo em vista que toda a gestão do convênio, compreendendo celebração, execução e prestação de contas se deu ainda durante o período em que ocupou o cargo de prefeito.
12. Ademais, após ser notificado da falha pela Funasa, em 8 de julho de 2009 (peça 1, p. 169) , o Sr. Tarciso Gonçalves Pessoa adotou providências que resultaram na notificação extrajudicial da empresa contratada para execução da obra, a fim de que concluísse a parcela pendente (peça 22, p. 37) . O Prefeito também contratou consultoria com vistas a identificar os problemas e apresentar sugestões para viabilizar o funcionamento da estação de tratamento de esgoto, de modo que não é possível afirmar que permaneceu omisso quanto à adoção de medidas tendentes a corrigir a irregularidade que ensejou a instauração desta TCE.
13. Assim, penso que apenas o Sr. André Luiz Ceciliano deva responder quanto ao dano causado, por não ter adotado, após o término da obra e ao longo dos quinze meses que ainda permaneceu na prefeitura, providências para ligação da rede elétrica nas estações elevatórias. Em relação ao Município de Paracambi, concordo com o posicionamento da unidade técnica, no sentido de que não deva ser responsabilizado quanto do dano, mesmo porque sequer houve benefício para o ente federado.
CONCLUSÃO
64.	Regularmente citado, o Sr. André Luiz Ceciliano não havia se manifestado quanto às irregularidades verificadas. Assim, transcorrido o prazo regimental fixado e mantendo-se inerte o responsável, foi considerado revel, dando-se prosseguimento ao processo, de acordo com o art. 12, § 3º, da Lei 8.443/1992. 	Entretanto, considerando que a referida peça apresentada (peça 29) demonstra teor de alegação de defesa, devendo ser aproveitada como tal, consoante os princípios da verdade real e da economia processual, afasta, assim, os efeitos da revelia, previstos no art. 12, § 3º, da Lei nº 8.443/1992, conforme observado no Acórdão 8742/2016-TCU-Segunda Câmara. Dessa modo, de acordo com a determinação advinda do Exmo Ministro Relator do processo, os novos elementos apresentados foram analisados por esta Unidade Técnica, chegando à conclusão de que os mesmos não alteram o entendimento anteriormente exposto na instrução de mérito à peça 26 (item 51 desta instrução) . 
65.	Quanto à responsabilização do Sr. Tarciso Gonçalves Pessoa, esta Unidade Técnica considera que suas alegações de defesa não lograram justificar a não consecução dos objetivos do Convênio 1930/2004 (Siafi 521771) , celebrado entre a Fundação Nacional de Saúde e a Prefeitura Municipal de Paracambi/RJ, caracterizada pela falta de conclusão das obras e pelo não funcionamento do sistema, sem benefício à população local (itens 54-62 desta instrução) .
66.	Em consonância com o entendimento exposto pela Ministra Ana Arraes no voto que acompanha o Acórdão 2651/2015-TCU-Segunda Câmara,  propomos sejam julgadas regulares as contas do Município de Paracambi (itens 40 e 45 desta instrução) .
67.	Destarte, o processo encontra-se em condições de ser submetido a julgamento de mérito pela irregularidade das contas dos Srs. André Luiz Ceciliano e Tarciso Gonçalves Pessoa, com a condenação solidária dos responsáveis ao pagamento do débito apurado. Quanto à possibilidade de aplicação de sanção aos responsáveis sujeitos à jurisdição do Tribunal, cabe manifestação acerca da eventual prescrição da pretensão punitiva do TCU no caso concreto consoante a jurisprudência dominante, que tem adotado a regra estabelecida nos artigos 205 e 2028 do Código Civil de 2002, aplicável subsidiariamente nesta Corte (Acórdãos 2360/2015, 2535/2015, 2735/2015, 3305/2015, 1224/2016, 701/2016, todos do Plenário, dentre outros) . 
68.	No âmbito deste processo, considerando-se que as datas dos fatos ensejadores da hipótese de sanção ocorreram em 17/2/2005, 11/4/2005, 2/2/2006 e 15/2/2007, posteriores à entrada em vigor do Código Civil de 2002 (11/1/2003) , aplica-se o prazo prescricional prevista na nova lei (10 anos, segundo o art. 205 do CC) , contado da data da ocorrência da irregularidade. Portanto, a extinção da pretensão punitiva, para as respectivas datas, verificara-se em 17/2/2015, 11/4/2015, 2/2/2006 e 15/2/2017, não encontrando, assim, nenhuma das parcelas prescrita. 
PROPOSTA DE ENCAMINHAMENTO
69.	Diante do exposto, submetem-se os autos à consideração superior, propondo:
rejeitar as alegações de defesa do Sr. Tarciso Gonçalves Pessoa (CPF XXX.202.257-XX) , e os novos elementos apresentados pelo Sr. André Luiz Ceciliano (CPF XXX.396.397-XX) ;
com fundamento nos arts. 16, inciso I; 17 e 23, inciso I, da Lei 8.443/1992, e no art. 207 do Regimento Interno, julgar regulares as contas do Município de Paracambi/RJ e dar-lhe quitação plena;
com fundamento nos arts. 1º, inciso I, 16, inciso III, alínea 'c', e § 2º da Lei 8.443/1992 c/c os arts. 19 e 23, inciso III, da mesma Lei, e com arts. 1º, inciso I, 209, inciso III, e § 5º, 210 e 214, inciso III, do Regimento Interno, julgar irregulares as contas dos Srs. André Luiz Ceciliano (CPF: XXX.396.397-XX) e Tarciso Gonçalves Pessoa (CPF: XXX.202.257-XX) e condená-los solidariamente ao pagamento das quantias a seguir especificadas, com a fixação do prazo de quinze dias, a contar da notificação, para comprovar, perante o TCU (art. 214, inciso III, alínea 'a', do Regimento Interno) , o recolhimento da dívida aos cofres Fundação Nacional de Saúde - Funasa , atualizadas monetariamente e acrescidas dos juros de mora, calculados a partir das datas discriminadas, até a data do recolhimento, abatendo-se na oportunidade a quantia eventualmente ressarcida, na forma da legislação em vigor, em decorrência da não consecução dos objetivos do Convênio 1930/2004 (Siafi 521771) , celebrado entre a Fundação Nacional de Saúde e a Prefeitura Municipal de Paracambi/RJ, caracterizada pela falta de conclusão das obras e pelo não funcionamento do sistema, sem benefício à população local:
	VALOR ORIGINAL (R$) 
	DATA DA OCORRÊNCIA
	Débito (D) / Crédito (C) 

	254.296,26
	17/2/2005
	D

	84.765,42
	11/4/2005
	D

	84.765,42
	2/2/2006
	D

	34.377,67
	15/2/2007
	C

Valor atualizado até 26/6/2015: R$ 685.377,76 (peça 25) 
aplicar aos Srs. André Luiz Ceciliano e Tarciso Gonçalves Pessoa, individualmente, a multa prevista no art. 57 da Lei 8.443/1992 c/c o art. 267 do Regimento Interno, com a fixação do prazo de quinze dias, a contar das notificações, para comprovarem, perante o TCU (art. 214, inciso III, alínea 'a', do Regimento Interno) , o recolhimento das dívidas aos cofres do Tesouro Nacional, atualizadas monetariamente desde a data do acórdão que vier a ser proferido até a dos efetivos recolhimentos, se forem pagas após o vencimento, na forma da legislação em vigor; 
autorizar, desde logo, nos termos do art. 28, inciso II, da Lei 8.443/1992, a cobrança judicial das dívidas, caso não atendidas as notificações;
encaminhar cópia da deliberação que vier a ser proferida, bem como do relatório e do voto que a fundamentarem, ao Procurador-Chefe da Procuradoria da República no Estado do Rio de Janeiro, nos termos do art. 16, § 3º, da Lei 8.443/1992 c/c o art. 209, § 7º, do Regimento Interno do TCU, para adoção das medidas que entender cabíveis."
3.	Em sua cota de participação à peça 33, o douto representante do Parquet especializado, Procurador Sergio Ricardo Costa Caribé, dissentiu em parte dos encaminhamentos propostos pela SEC-RJ, conforme excerto de seu parecer transcrito a seguir:
" (...) 
Inicialmente, a Secex/RJ procedeu à citação dos Srs. André Luiz Ceciliano e Tarciso Gonçalves Pessoa. Em seguida, concluiu pela necessidade de notificar também o Município de Paracambi/RJ, em face da possibilidade de a conclusão da obra vir a beneficiar o ente federado. Examinadas as defesas de idêntico teor apresentadas pelo Sr. Tarciso Gonçalves Pessoa e pela Prefeitura Municipal, a unidade técnica propõe, em pareceres uniformes, julgar regulares as contas do Município e irregulares as dos gestores públicos, condenando-os ao ressarcimento do dano e aplicando-lhes multa.
Encaminhados os autos ao meu gabinete para manifestação regimental, proferi o parecer na peça 28, divergindo parcialmente da proposta formulada pela unidade técnica, por entender que o Sr. Tarciso Gonçalves Pessoa não deveria responder solidariamente quanto ao débito decorrente da imprestabilidade da obra.
Após envio do processo a Vossa Excelência, o Sr. André Luiz Ceciliano apresentou os elementos na peça 29, o que motivou a devolução dos autos à unidade técnica para análise e avaliação do impacto desses elementos no encaminhamento sugerido. Mediante instrução na peça 31, a Secex-RJ elaborou histórico dos trâmites processuais e concluiu que os documentos trazidos pelo responsável não são suficientes para alteração da proposta já formulada, exceto quanto à declaração de revelia do Sr. André Luiz Ceciliano.
De fato, assiste razão à unidade técnica quanto à inexistência de novos elementos capazes de afastar a responsabilidade do signatário da avença pelo prejuízo decorrente da inservibilidade da parcela do objeto executada. Foi apresentado apenas um despacho da Funasa contendo narrativa dos fatos ocorridos até a instauração da TCE e um extrato de termo aditivo do contrato decorrente da Tomada de Preços 4/2005, que em nada contribuem para desconstituir a irregularidade motivadora da proposta de condenação.
No que se refere à responsabilização do Sr. Tarciso Gonçalves Pessoa, mantenho meu posicionamento quanto à exclusão, pelos motivos expostos em meu parecer anterior.
Em sua mais recente instrução, a Secex-RJ trouxe três decisões deste Tribunal tratando do princípio da continuidade administrativa, a fim de justificar a condenação do prefeito sucessor. Embora concorde que tal preceito deva ser observado, verifiquei que os julgados mencionados pela unidade técnica se referem a situações distintas da que ora se analisa, por tratarem de avenças cuja vigência alcançou as duas gestões envolvidas, e não apenas uma, como é o caso do Convênio 1930/2004. Assim, por óbvio que caberia aos prefeitos sucessores concluírem as obras previstas nos instrumentos por eles firmados, restando clara a obrigatoriedade de aplicarem os recursos disponíveis quando assumiram os mandatos. 
Registro uma vez mais que, na situação em exame nesta TCE, a transferência e a aplicação dos recursos ocorreram integralmente na gestão do Sr. André Luiz Ceciliano, tendo sido ele também o responsável pelo envio da prestação de contas e pela devolução do valor objeto de questionamento pela Funasa. As visitas técnicas por parte da Funasa também foram realizadas ainda no período em que o Sr. André Luiz Ceciliano era prefeito, conforme registrado no relatório de auditoria na peça 22, p. 26-27.
Em minha manifestação anterior, destaquei a agravante de que entre o término da vigência e a saída do responsável do cargo transcorreram cerca de quinze meses, tempo suficiente para que ele adotasse as medidas cabíveis para colocar a obra em funcionamento. Isso sem considerar que o recebimento provisório da obra ocorreu dois meses antes do fim da vigência do ajuste, o que elastece ainda mais o período durante o qual a população deveria estar sendo efetivamente beneficiada.
A meu ver, não subsiste dúvida de que o dano se materializou na gestão do Sr. André Luiz Ceciliano, não sendo cabível estender indefinidamente pelas gestões posteriores a responsabilidade pela entrada do sistema de abastecimento de água em funcionamento.
Por fim, no que se refere à questão da prescrição da pretensão punitiva, acresço às considerações da unidade técnica que a contagem do prazo de dez anos previsto no art. 205 do Código Civil foi interrompida com a ordenação da citação em 8/12/2014 (peça 4) , a partir de quando se iniciou novo período para cômputo do prazo.
Diante do exposto, com as vênias de estilo por divergir do encaminhamento alvitrado pela unidade técnica, este membro do Ministério Público de Contas propõe:
I - acatar as alegações de defesa do Sr. Tarciso Gonçalves Pessoa (CPF XXX.202.257-XX) ;
II - com fundamento nos arts. 16, inciso I; 17 e 23, inciso I, da Lei 8.443/1992, e no art. 207 do Regimento Interno, julgar regulares as contas do Município de Paracambi/RJ e do Sr. Tarciso Gonçalves Pessoa (CPF XXX.202.257-XX) , dando-lhes quitação plena; 
III - com fundamento nos arts. 1º, inciso I, 16, inciso III, alínea 'c' e § 2º, da Lei 8.443/1992 c/c os arts. 19 e 23, inciso III, da mesma Lei, e com arts. 1º, inciso I, 209, incisos I e II e § 5º, 210 e 214, inciso III, do Regimento Interno, julgar irregulares as contas do Sr. André Luiz Ceciliano (CPF: XXX.396.397-XX) e condená-lo ao pagamento das quantias a seguir especificadas, com a fixação do prazo de quinze dias, a contar da notificação, para comprovar, perante o TCU (art. 214, inciso III, alínea 'a', do Regimento Interno) , o recolhimento das dívidas aos cofres da Fundação Nacional de Saúde (Funasa) , atualizadas monetariamente e acrescidas dos juros de mora, calculados a partir das datas discriminadas, até a data do recolhimento, abatendo-se na oportunidade a quantia eventualmente ressarcida, na forma da legislação em vigor: 
	VALOR ORIGINAL (R$) 
	DATA DA OCORRÊNCIA
	Débito (D) / Crédito (C) 

	254.296,26
	17/2/2005
	D

	84.765,42
	11/4/2005
	D

	84.765,42
	2/2/2006
	D

	34.377,67
	15/2/2007
	C

IV - aplicar ao Sr. André Luiz Ceciliano a multa prevista no art. 57 da Lei 8.443/1992 c/c o art. 267 do Regimento Interno, com a fixação do prazo de quinze dias, a contar da notificação, para comprovar, perante o TCU (art. 214, inciso III, alínea 'a', do Regimento Interno) , o recolhimento da dívida aos cofres do Tesouro Nacional, atualizada monetariamente desde a data do acórdão que vier a ser proferido até a do efetivo recolhimento, se for paga após o vencimento, na forma da legislação em vigor; 
V - autorizar, desde logo, nos termos do art. 28, inciso II, da Lei 8.443/1992, a cobrança judicial das dívidas, caso não atendidas as notificações; 
VI - encaminhar cópia da deliberação que vier a ser proferida, bem como do relatório e do voto que a fundamentarem, ao Procurador-Chefe da Procuradoria da República no Estado do Rio de Janeiro, nos termos do art. 16, § 3º, da Lei 8.443/1992 c/c o art. 209, § 7º, do Regimento Interno do TCU, para adoção das medidas que entender cabíveis."
4.	O processo foi julgado mediante o Acórdão 12125/2018-TCU-Segunda Câmara de minha relatoria, não tendo constado, porém, da pauta da sessão de julgamento o nome e o número de inscrição na OAB dos advogados Rodolfo Gil Moura Rebouças (OAB/DF 31.994) , Mauro Porto (OAB/DF 12.878) e Juliana Tavares Almeida (OAB/DF 12.794) , constituídos por André Luiz Ceciliano (procuração à peça 34, p. 2) , que acabou por ter suas contas julgadas irregulares, sendo, ainda, condenado em débito e apenado com multa.
5.	Em vista disso, propõem a unidade técnica (peças 43 e 44) e o representante do Ministério Público especializado (peça 46) que seja reconhecido o referido vício de publicação, tornando insubsistente o Acórdão 12125/2018-TCU-Segunda Câmara, uma vez consubstanciada a inviabilidade de produção da ampla defesa e contraditório pelos advogados do responsável condenado naquela assentada.
	É o Relatório.

Juliana Tavares Almeida (OAB/DF 12.794), Mauro Porto (OAB/DF 12.878) e Rodolfo Gil Moura Rebouças (OAB/DF 31.994), representando André Luiz Ceciliano (procuração à peça 34, p. 2); e Nilton Sant Anna Gonçalves (CPF 094.066.277-95) e Nilza Maria Izolani (CPF 489.837.647-91), representando a Prefeitura Municipal de Paracambi/RJ (procuração e substabelecimento às peças 36 e 37).

Procurador Sergio Ricardo Costa Caribé.

TOMADA DE CONTAS ESPECIAL. CONVÊNIO. NÃO CONSECUÇÃO DOS OBJETIVOS PACTUADOS. CITAÇÃO. ACOLHIMENTO DAS RAZÕES DE JUSTIFICATIVA DO ENTE FEDERADO E DO PREFEITO SUCESSOR. CONTAS REGULARES. REJEIÇÃO DAS RAZÕES DE JUSTIFICATIVA DO PREFEITO SIGNATÁRIO DO AJUSTE. CONTAS IRREGULARES, DÉBITO E MULTA. IDENTIFICAÇÃO DE ERRO MATERIAL NA PUBLICAÇÃO DA PAUTA DE JULGAMENTO. AUSÊNCIA DO NOME DE ADVOGADO DE RESPONSÁVEL. NULIDADE DO ACÓRDÃO 12.125/2018-TCU-2ª CÂMARA E NOVO JULGAMENTO NOS EXATOS TERMOS DA DELIBERAÇÃO ORA TORNADA NULA.

TOMADA DE CONTAS ESPECIAL (TCE)

Secretaria de Controle Externo no Estado do Rio de Janeiro (Secex-RJ).

Trata-se, originalmente, de Tomada de Contas Especial instaurada pela Fundação Nacional de Saúde (Funasa) em desfavor de André Luiz Ceciliano e Tarciso Goncalves Pessoa, ex-prefeitos de Paracambi/RJ nos períodos, respectivamente, de 2001 a 2008 e de 2009 a 2016, em razão da não consecução dos objetivos pactuados no Convênio 1930/2004, SIAFI 521771, celebrado entre aquela fundação e o referido município, no valor de R$ 470.919,00, dos quais R$ 423.827,10 foram repassados pelo concedente, que teve por objeto a execução de sistema de esgotamento sanitário, com vigência estipulada para o período de 24/12/2004 a 2/2/2007 e prazo para prestação de contas até 3/4/2007 (peça 1, p. 376) .
2.	Em 4/12/2018, foi proferido o Acórdão 12125/2018-TCU-Segunda Câmara, com o seguinte teor:
"VISTOS, relatados e discutidos estes autos de Tomada de Contas Especial instaurada pela Fundação Nacional da Saúde (Funasa) em razão da não consecução dos objetivos pactuados no Convênio 1930/2004, SIAFI 521771, firmado com o município de Paracambi - RJ, cujo objeto era a execução de sistema de esgotamento sanitário naquele município;
ACORDAM os Ministros do Tribunal de Contas da União, reunidos em Sessão da Segunda Câmara, diante das razões expostas pelo Relator, com fundamento nos arts. 1º, inciso I; 16, incisos I e III, alínea "c"; 17; 19; 23, incisos I e III; 28, inciso II; e 57 da Lei 8.443/1992, c/c os arts. 1º, inciso I; 207; 209, inciso III; 210; 214, incisos I e III; e 267 do Regimento Interno do Tribunal, em:
9.1 julgar regulares as contas do Município de Paracambi - RJ e de Tarciso Gonçalves Pessoa, dando-lhes quitação plena;
9.2. julgar irregulares as contas de André Luiz Ceciliano, e condená-lo ao pagamento das quantias a seguir especificadas, com a fixação do prazo de 15 (quinze) dias, a contar da notificação, para comprovar, perante o Tribunal (art. 214, inciso III, alínea "a", do Regimento Interno) , o recolhimento da dívida aos cofres da Fundação Nacional de Saúde (Funasa) , atualizada monetariamente e acrescida dos juros de mora, calculados a partir das datas discriminadas, até a data do recolhimento, abatendo-se na oportunidade a quantia eventualmente ressarcida, na forma prevista na legislação em vigor:
	VALOR ORIGINAL (R$) 
	DATA DA OCORRÊNCIA
	Débito (D) / Crédito (C) 

	254.296,26
	17/2/2005
	D

	84.765,42
	11/4/2005
	D

	84.765,42
	2/2/2006
	D

	34.377,67
	15/2/2007
	C

9.3. aplicar a André Luiz Ceciliano a multa prevista no art. 57 da Lei 8.443/1992, no valor de R$ 75.000,00 (setenta e cinco mil reais) , fixando-lhe o prazo de 15 (quinze) dias, a contar da notificação, para comprovar, perante o Tribunal (art. 214, inciso III, alínea "a", do Regimento Interno) , o recolhimento da dívida aos cofres do Tesouro Nacional, atualizada monetariamente desde a data deste acórdão até a do efetivo recolhimento, se for paga após o vencimento, na forma prevista na legislação em vigor;
9.4. autorizar, desde logo, a cobrança judicial da dívida caso não atendida a notificação;
9.5. autorizar, desde logo, o pagamento da dívida do responsável em 36 (trinta e seis) parcelas mensais e consecutivas, nos termos do art. 26 da Lei 8.443/1992 c/c o art. 217 do Regimento Interno, caso solicitado, fixando-lhe o prazo de 15 (quinze) dias, a contar do recebimento da notificação, para comprovar perante o Tribunal o recolhimento da primeira parcela, e de 30 (trinta) dias, a contar da parcela anterior, para comprovar o recolhimento das demais parcelas, com a incidência dos encargos legais devidos, na forma prevista na legislação em vigor;
9.6. alertar o responsável de que a falta de comprovação do recolhimento de qualquer parcela importará o vencimento antecipado do saldo devedor, nos termos do § 2º do art. 217 do Regimento Interno deste Tribunal; 
9.7. encaminhar cópia deste acórdão ao Procurador-Chefe da Procuradoria da República no Rio de Janeiro, nos termos do art. 16, § 3º da Lei 8.443/1992 c/c o art. 209, § 7º do Regimento Interno do TCU, para adoção das medidas que entender cabíveis."
3.	Posteriormente, a unidade técnica encarregada de instruir os presentes autos, Secretaria do TCU no Estado do Rio de Janeiro (SEC-RJ) , verificou não ter constado da pauta da sessão de julgamento o nome e o número de inscrição na OAB dos advogados Rodolfo Gil Moura Rebouças (OAB/DF 31.994) , Mauro Porto (OAB/DF 12.878) e Juliana Tavares Almeida (OAB/DF 12.794) , constituídos por André Luiz Ceciliano (procuração à peça 34, p. 2) .
4.	Em vista disso, propõem a unidade técnica (peças 43 e 44) e o representante do Ministério Público especializado (peça 46) que seja reconhecido o referido vício de publicação, tornando insubsistente o Acórdão 12125/2018-TCU-Segunda Câmara, uma vez consubstanciada a inviabilidade de produção da ampla defesa e contraditório pelos advogados do responsável condenado naquela assentada.
5.	Com razão a unidade instrutiva e o Parquet. De fato, conforme jurisprudência desta Corte, a exemplo dos Acórdão 4688/2017-TCU-Primeira Câmara e 1.128/2018-TCU-2ª Câmara, a solução necessária nesta fase processual, diante da ocorrência relatada, é declarar nulo o Acórdão 12125/2018-TCU-Segunda Câmara.
6.	No entanto, visando à celeridade processual e à racionalidade administrativa, é possível novo julgamento nesta mesma oportunidade, vez que os elementos constantes dos autos são suficientes para essa providência, conforme jurisprudência desta Corte (Acórdão 8822/2017-TCU-Primeira Câmara e 1.128/2018-TCU-2ª Câmara) .
7.	Por isso, transcrevo a seguir parte do voto que proferi na Sessão de 4/12/2018, o qual conduziu o acórdão ora tornado nulo e que objetiva fundamentar a nova deliberação a ser proferida nesta assentada:
"2. A análise financeira da prestação de contas do referido convênio pela Funasa (peça 1, p. 117-119) concluiu pela necessidade de devolução de R$ 34.377,67, em decorrência da não aplicação dos recursos repassados no mercado financeiro e do saldo de recursos não utilizados, o que foi atendido pelo convenente, ainda na gestão de André Luiz Ceciliano (peça 1, p. 127-143 e 161) . Posteriormente, vistorias técnicas do concedente identificaram percentual de execução de 90%, sem que houvesse etapa útil (peça 1, p. 165, 177 e 181) .
3. Ante a paralisação da obra e não atingimento dos objetivos do convênio, a Funasa autuou a presente TCE e, após as devidas notificações, o Relatório do Tomador de Contas concluiu pela ocorrência de dano ao erário, correspondente à integralidade dos recursos repassados, no valor original de R$ 423.827,10, e pela responsabilidade de André Luiz Ceciliano e Tarciso Goncalves Pessoa (peça 1, p. 362-368) . Retificação posterior corrigiu lapso referente ao necessário crédito dos valores devolvidos (peça 1, p. 382) .
4.  No mesmo sentido foram o Relatório e o Certificado de Auditoria, além do Parecer da Secretaria Federal de Controle Interno da Controladoria-Geral da União, dos quais o Ministro da Pasta foi devidamente cientificado (peça 1, p. 422-428, 430-431 e 433) .
5. No âmbito do TCU, a instrução constante à peça 3 concluiu pela não comprovação da boa e regular aplicação dos recursos do Convênio 1930/2004 e propôs a citação dos gestores pela totalidade dos recursos repassados, descontadas as devoluções.
6.  Regularmente citados, André Luiz Ceciliano quedou-se silente e Tarciso Gonçalves Pessoa apresentou alegações de defesa à peça 7. 
7.  Em instrução à peça 14, a Unidade Técnica identificou a possibilidade de aproveitamento dos investimentos realizados no Convênio 1930/2004 pelo Município de Paracambi - RJ, devido à existência de outras três Tomadas de Contas Especiais autuadas neste Tribunal referentes a irregularidades em outros convênios daquela municipalidade com a Funasa visando a execução de obras de implantação de esgotamento sanitário. Nessa toada, entendeu pertinente a citação da mencionada unidade federada, solidariamente aos gestores.
8. Em resposta às novas citações, uma vez mais André Luiz Ceciliano não se manifestou, configurando-se sua revelia, enquanto Tarciso Gonçalves Pessoa e o Município de Paracambi - RJ apresentaram alegações de defesa com idêntico teor (peças 22 e 23, respectivamente) .
9. Em síntese, os defendentes afirmaram: que o convênio se iniciou e encerrou e que todos os pagamentos e medições foram realizados na gestão de André Luiz Ceciliano; que o valor repassado ao convenente foi menor que o previsto em R$ 45,72; que o termo de aceitação provisória declarou que a obra estaria de acordo com as especificações exigidas e com o plano de trabalho; que posterior relatório da Funasa identificou o não cumprimento do objeto e solicitou o saneamento das irregularidades detectadas ainda na gestão de André Luiz Ceciliano; que ao assumir a prefeitura, Tarciso Gonçalves Pessoa tentou captar recursos para recuperar a estação de tratamento de esgoto e torná-la operacional.
10. A instrução de mérito inicialmente produzida pela Secex-RJ (peças 26-27) considerou que a defesa apresentada por Tarciso Gonçalves Pessoa não logrou afastar sua responsabilidade, eis que o gestor tinha consciência de que as obras se encontravam parcialmente concluídas, faltando apenas a conclusão de pequenos serviços, sem que tenha adotado medidas para a solução das pendências. Ademais, aduziu que os elementos trazidos aos autos levavam à conclusão pela responsabilidade de André Luiz Ceciliano. Expressou ainda entendimento pela regularidade das contas do Município de Paracambi, vez que a atribuição de débito levaria à dupla penalização da unidade federada, que já não usufruiu do serviço objeto do convênio, em consonância com o entendimento esposado no Acórdão 2651/2015-TCU-Segunda Câmara.
11. Em sentido diverso, o representante do Ministério Público, em parecer à peça 27, pugnou pela impossibilidade de responsabilização dos gestores que sucederam André Luiz Ceciliano, pois toda a gestão do convênio se deu no período em que esse ocupou o cargo de prefeito, devendo ser o único a responder pelo débito. Em linha com a unidade instrutiva, também afastou a responsabilidade do município, pela ausência de benefícios auferidos.
12. André Luiz Ceciliano intempestivamente apresentou documentos (peça 29) que supostamente comprovariam que o contrato do Convênio 1930/2004 ainda se encontrava vigente ao término de seu mandato, ocorrido em abril de 2008. O então Relator, por despacho à peça 30, determinou a reinstrução do feito pela Secex-RJ à luz desses novos elementos.
13. O novo exame de mérito produzido pela Unidade Técnica (peças 31 e 32) , reproduzido no relatório precedente, afastou a revelia de André Luiz Ceciliano, eis que a documentação apresentada demonstrou teor de defesa. No entanto, manteve o entendimento por sua responsabilidade, em solidariedade a Tarciso Gonçalves Pessoa, propondo a irregularidade das contas e a condenação de ambos ao débito apurado, além da aplicação individual da multa prevista no art. 57 da Lei 8.443/1992. 
14. Nova manifestação do Parquet especializado à peça 33 sustentou uma vez mais discordância quanto à responsabilização de Tarciso Gonçalves Pessoa, pois não subsistiria dúvida quanto a materialização do dano na gestão de André Luiz Ceciliano, sendo incabível estender indefinidamente pelas gestões posteriores a responsabilidade pela entrada do sistema de abastecimento de água em funcionamento. 
15. Com as devidas vênias à Unidade Técnica, entendo mais apropriado seguir o que restou sugerido pelo Ministério Público que atua junto a esta Corte, cujo parecer incorporo às minhas razões de decidir.
16. Os elementos colacionados a estes autos comprovam que a transferência e a aplicação dos recursos recebidos do convênio, bem como o término da vigência do ajuste, a prestação de contas e a devolução de valores solicitada pelo concedente ocorreram na gestão de André Luiz Ceciliano, que não logrou comprovar o atingimento dos objetivos pactuados. Os documentos intempestivamente apresentados por este responsável tratam de termo aditivo assinado em 28/11/2007 para ampliação da vigência do contrato daquela municipalidade para execução das obras, mas não houve prorrogação de vigência do Convênio 1930/2004, que se encerrou em 2/2/2007. Observa-se ainda que esse gestor apresentou prestação de contas final do convênio, datada de 10/1/2007 (peça 1, p. 107-115) e recolheu o saldo identificado pela Funasa em 15/2/2007 (peça 1, p. 143) .
17. Não há que se cogitar, portanto, qualquer responsabilização direcionada aos prefeitos sucessores no que tange à irregularidade e ao débito ora verificados. Incabível também a atribuição de débito à municipalidade, por falta de geração de benefícios pela obra inconclusa, como bem anotado pela Unidade Técnica. Cabe, portanto, o julgamento pela regularidade das contas de ambos, dando-lhes quitação plena.
18. Finalmente, verifico que não houve o chamamento aos autos da empresa executora das obras afetas ao Convênio 1930/2004. Considerando que não foram trazidos aos autos documentos comprobatórios da avença, a exemplo do contrato, medições e notas fiscais, sendo tão somente referenciados na prestação de contas do ajuste, que o processo se encontra em estágio avançado, que o instituto da solidariedade passiva existe para trazer facilidades ao credor, na medida em que possibilita a cobrança do crédito a mais de um devedor indistintamente, e em homenagem aos princípios da eficiência e da razoável duração do processo, entendo pela impertinência de se retornar o processo ao estágio inicial a fim de se perquirir a responsabilidade da contratada.
19. Com isso, uma vez constatada a existência do débito apontado nos autos e não tendo o responsável comprovado o recolhimento do valor correspondente, não há outro encaminhamento a ser dado ao presente processo que não o julgamento pela irregularidade das contas de André Luiz Ceciliano, com fulcro nos arts. 1º, inciso I; 16, inciso III, alínea 'c'; 19 e 23, inciso III, da Lei 8.443/1992 e nos arts. 1º, inciso I; 209, inciso III; 210 e 214, inciso III, do Regimento Interno desta Corte, e condená-lo ao pagamento do débito apurado, devidamente atualizado a partir da data da efetiva disponibilização dos recursos, descontados os valores devolvidos.
20. Considero, ainda, apropriado aplicar-lhe a multa individual, conforme previsão dos arts. 19, caput, in fine, e 57 da Lei 8.443/1992, e do art. 267 do Regimento Interno, cujo valor, em face do montante atualizado do débito, fixo em R$ 75.000,00 (setenta e cinco mil reais) ."
	Ante o exposto, VOTO no sentido de que o Tribunal adote a deliberação que ora submeto à apreciação deste Colegiado.
TCU, Sala das Sessões Ministro Luciano Brandão Alves de Souza, em 19 de fevereiro de 2019.
AROLDO CEDRAZ 
Relator